臺灣臺中地方法院民事判決　99年度訴字第1066號
原　　　告　施芬
原　　　告　徐劉秋菊
上2人共同
訴訟代理人　洪塗生律師
複代理人　　張克安律師
被　　　告　黃貞月
　　　　　　　　　　　　巷17號
訴訟代理人　陳英周
被　　　告　林國棟
訴訟代理人　林國源
被　　　告　何品瑢
被　　　告　何美慧
兼訴訟代理　何鎮江
人
上列當事人間確認通行權存在等事件，本院於民國100年3月14日
言詞辯論終結，判決如下：
    主  文
確認原告就被告所共有坐落臺中市○里區○○段一六八地號土地
如附圖所示Ａ部分、面積三七點二四平方公尺之土地，有通行權
存在。
被告應將前項通行範圍土地上之任何禁止或妨害原告通行之障礙
物除去，並應容忍原告在前項通行範圍為通行及設置電線、水管
、瓦斯管或其他管線之行為。
訴訟費用由被告負擔。
    事實及理由
甲、程序方面：
    本件被告何品瑢經合法通知，未於言詞辯論期日到場，核無
    民事訴訟法第386條各款所列情形，爰依原告之聲請，由其
    一造辯論而為判決。
乙、實體方面：
一、原告主張：坐落於臺中市○里區○○段162地號及相鄰之同
    地段163地號土地2筆（下稱系爭162、163號土地），分別為
    原告施芬及原告徐劉秋菊單獨所有，系爭2筆土地因實施
    臺中市大里區都市計畫，土地使用分區經劃為住宅區，可供
    作為建築使用，然系爭2筆土地遭如附圖所示同地段160、22
    6、225、224、164、165、166、167、168、161地號土地包
    圍，致系爭2筆土地成為袋地，因與公路無適宜之聯絡，致
    不能為通常使用。其中160、226、225、224、164、165、16
    6、167地號土地現已分別蓋有建築物，顯難以通行；若欲通
    行161地號土地，則有通行長度過長（約30公尺），對161地
    號土地所有權人有過度損害之虞，以及通行161地號土地後
    ，仍需再通行同地段159-2地號土地，始能與公路有所聯絡
    ，過於輾轉之嫌；從而，若通行由被告黃貞月、何鎮江、林
    國棟、何品瑢、何美慧等5人所共有之同地段168地號土地（
    下稱系爭168號土地）如附圖所示Ａ部分，則僅需通行168
    號土地長約12公尺，即可聯絡中興路2段747巷48弄之現有巷
    道，藉此通往中興路2段747巷道路，且亦無須拆除任何地上
    物，足認係對周圍地損害最少之處所及方法，爰依民法第78
    7條第1項、第2項規定，請求判決確認原告就被告共有之系
    爭168號土地如附圖所示Ａ部分土地有通行權存在。另倘鈞
    院認為原告上開請求確認通行被告共有之系爭168號土地如
    附圖所示Ａ部分土地之主張，非屬損害最少之處所及方法，
    則原告亦請求鈞院依民法第787條第3項準用民法第779條第4
    項之規定，以判決定原告所得通行系爭168號土地中損害最
    少之位置、面積。再者，原告如有前開通行權利，則被告自
    應將系爭168號土地中供通行部分之土地上所存任何禁止或
    妨害原告通行之障礙除去，並應容忍原告通行。又本件原告
    通行系爭168地號土地係為供系爭162、163號土地建築房屋
    使用，原告之系爭162、163號土地需通行被告之系爭168號
    土地始能聯絡公路，即有非通過系爭168號土地，不能設置
    電線、水管、瓦斯管或其他管線之情形，故而被告除應容忍
    原告通行外，亦有容忍並不得妨礙或阻撓原告在系爭168號
    土地通路為設置電線、水管、瓦斯管或其他管線之必要，以
    全其利用，是依民法第786條第1項前段規定併訴請確認。並
    聲明：如主文所示。
二、被告何鎮江、何美慧抗辯：原告於民國76年12月間因法院拍
    賣取得系爭162、163號土地，距今已23年之久，早期原告之
    系爭162、163號土地有良好通路，惟未盡管理及敦親睦鄰，
    致土地長期荒廢。相比鄰之166地號土地曾低價求售，原告
    置之不理，錯失通行166地號土地聯外之機會；又相比鄰之
    160地號土地所有權人曾邀約原告出售或共同開發系爭162、
    163號土地，亦遭原告不予接受，系爭162、163號土地成為
    袋地均應由原告自行負責。且原告若通行渠等所有之168地
    號土地，將影響被告等人對於168地號土地之使用。另系爭
    162、163號土地上並無房屋，原告無從主張袋地通行權，原
    告若有開發系爭162、163號土地需求，應另主張其他法律。
    原告之系爭土地原始是從涼傘樹段3-17號土地分割產生，被
    告之168號土地原始是從涼傘樹段3-14號土地分割產生，原
    告應通行分割之相關土地等語。並聲明：駁回原告之訴。
三、被告黃貞月抗辯：原告所有之系爭162、163號土地係從重測
    前涼傘樹段3-17地號土地分割後始成為袋地，原告如需通行
    ，應向重測前涼傘樹段3-17地號土地分割後之其餘土地所有
    權人主張袋地通行權，而非向渠等主張，且原告當初拍賣取
    得系爭162、163號土地，就土地現況並無意見，何以現在才
    主張袋地通行權，縱如今有主張袋地通行權之必要，亦可通
    行鄰側之161地號土地，無須通行168地號土地等語。並聲明
    ：駁回原告之訴。
四、被告林國棟抗辯：原告所有之系爭162、163號土地原本可以
    利用同段164及223、224號土地交界處通行，該處原本有一
    條可容納一部車通行的道路，可能因原告與地主發生爭執，
    現已經搭建二層樓之建物封住，已無法通行。依照都市計劃
    ，土地產權及及相關計劃已劃分明確，原告不能通行168地
    號土地。又原告系爭162、163號土地與東榮段39地號土地均
    係自重測前涼傘樹段3-17地號土地分割而出，而東榮段39地
    號土地與系爭162、163號土地相鄰，故原告應通行東榮段39
    地號土地，而非168地號土地，原告也可通行同段160號土地
    等語。並聲明：駁回原告之訴。
五、被告何品瑢未於言詞辯論期日到庭，亦未提出書狀以為抗辯
    或陳述。
六、得心證之理由：
  (一)按確認法律關係之訴，非原告有即受確認判決之法律上利益
    者，不得提起之，民事訴訟法第247條第1項定有明文。所謂
    即受確認判決之法律上利益，係指法律關係之存否不明確，
    原告主觀上認其在法律上之地位有不安之狀態存在，且此種
    不安之狀態，能以確認判決將之除去者而言（最高法院52年
    台上字第1240號判例參照）。本件原告主張其所有系爭162
    、163號土地係屬袋地，對外無適當之道路，須通行被告共
    有之系爭168地號土地如附圖所示Ａ部分土地以至公路，被
    告則否認原告對系爭168號土地有通行權存在，是原告得否
    對被告主張通行權存在之私法上法律關係存否，因有爭執而
    不明確，致原告之法律上地位顯有不安之狀態，而得以確認
    判決除去之，故原告提起本件訴訟有即受確認判決之法律上
    利益，合先敘明。
  (二)原告主張系爭162、163號土地分別為原告施芬、徐劉秋菊
    所有，土地使用分區為住宅區，系爭162、163號土地因與公
    路並無適宜之聯絡，致不能為通常使用，係屬袋地；又系爭
    162、163號土地西北側鄰接同段161號土地，該161號土地現
    為空地、雜草叢生；西南側鄰接被告共有之系爭168號土地
    ，系爭168號土地亦為空地，其上堆置許多建築材料、地面
    連鎖磚；西南側另鄰接同段164、165、166、167號土地，其
    上均已興建建物；東南側鄰接之土地亦有建物，無對外之通
    路；東北側鄰接同段160號土地，該160號土地上蓋有鐵皮建
    物，亦無通路；另同段170、171號土地現為巷道，編列為台
    中市○里市○○路○段747巷48弄；同段118號土地為台中市
    ○里市○○路2段747巷等情業據原告提出土地登記謄本、地
    籍圖謄本、照片影本及土地使用分區證明書為證，並經本院
    會同兩造及台中市大里地政事務所現場履勘屬實，製有勘驗
    筆錄附卷足稽，及囑託台中縣大里地政事務所繪製土地複丈
    成果圖在卷可按，且為被告所不爭執，自堪信為真正。
  (三)按土地因與公路無適宜之聯絡，致不能為通常使用者，除因
    土地所有人之任意行為所生者外，土地所有人得通行周圍地
    以至公路，前項情形，有通行權人應於通行必要之範圍內，
    擇其周圍地損害最少之處所及方法為之，民法第787條第1項
    、第2項前段分別定有明文。查系爭162、163號土地因與公
    路並無適宜之聯絡，致不能為通常使用，係屬袋地，既如前
    述，則原告依上揭規定，請求通行周圍地土地以至公路，於
    法有據。又查，系爭162、163號土地之周圍地僅有同段161
    號土地及系爭168號土地為空地，無需拆除任何建物，可供
    通行使用，而其他周圍地均蓋有建物，無法通行使用，已如
    前述，惟如欲通行同段161號土地以達台中市○里市○○路○
    段747巷之道路（即同段170、171號土地），尚須通過同段
    159-2號土地，且通行所須長度為35. 891公尺（如附圖所示
    f-g連線）；如通行系爭168號土地以達台中市○里市○○路
    ○段747巷48弄道路（即同段118 號土地），則無須通行其他
    土地，且通行所須長度為12.228 公尺（如附圖所示a-b連線
    ），亦有上開土地複丈成果圖足稽，是以，原告主張通行被
    告共有之系爭168號土地如附圖所示Ａ部分（長度12.228公
    尺、寬度3.009公尺）以達公路，係於通行之必要範圍內，
    擇周圍地損害最少之處所及方法所為通行，應堪採信。
  (四)被告雖抗辯：原告拍賣取得系爭土地已長達23年之久，早期
    均有良好之通路，原告未為管理及敦親睦鄰，土地長期荒廢
    至今，原告應自行負責；系爭土地相鄰之166地號土地曾低
    價求售，原告置之不理，導致原告錯失通行166地號土地聯
    外之機會；相鄰之160地號土地所有權人曾邀約原告出售或
    共同開發土地，原告亦不予接受，故系爭162、163號土地成
    為袋地，應由原告自行負責云云。惟民法第787條袋地通行
    權規定之修正理由即敘明：袋地通行權係為調和相鄰地關係
    所定，此項通行權乃就土地與公路無適宜之聯絡者而設。若
    該土地本與公路有適宜之聯絡，可為通常使用，竟因土地所
    有人之任意行為而阻斷，則其土地與公路無適宜之聯絡，致
    不能為通常使用者，應由土地所有人自己承受，而所謂任意
    行為，係指於土地通常使用情形下，因土地所有人自行排除
    或阻斷土地對公路之適宜聯絡而言，例如自行拆除橋樑或建
    築圍牆致使土地不能對外為適宜聯絡即是，惟土地之通常使
    用，係因法律之變更或其他客觀變更，致土地所有人須改變
    通行者，則不屬之。原告於77年取得系爭162、163號土地空
    置至今，為兩造所不爭執，足見原告取得系爭土地至今未為
    任何使用現況之變動，難謂有何任意行為阻斷其土地與公路
    之聯絡，被告指稱原告無意購買同段166地號土地或與同段
    160 地號土地共同開發，並非民法第787條立法意旨所謂之
    任意行為，該166地號土地及160地號土地上現有建物妨礙通
    行，該建物並非原告所建，自非原告之任意行為所阻斷通行
    。又原告取得土地時，系爭162、163號土地並無不能對外為
    適宜之聯絡，嗣因周圍地興建建物而阻礙系爭162、163號土
    地對外之聯絡，乃係客觀環境變更所致，自不得因此即謂原
    告嗣後不得主張袋地通行權。被告上開所辯，自無可採。
  (五)另被告抗辯系爭162、163號土地係由重測前地號涼傘樹段3-
    17地號土地分割而出，若欲主張袋地通行權，依民法第789
    條之規定，僅能通行他分割人之所有地，而168地號土地係
    由重測前地號涼傘樹段3-14地號土地分割而出，二者分別由
    不同之土地分割出來，故原告不能主張通行168地號土地云
    云。惟查，原告所有系爭東榮段162、163號土地重測前為涼
    傘樹段3-184、3-345號，涼傘樹段3-345地號係於77年1月16
    日自涼傘樹段3-184號分割出來，涼傘樹段3-184號則為57年
    12月31日自涼傘樹段3-17號土地分割出來，另被告共有系爭
    東榮段168地號土地為重測前為涼傘樹段3-181號，涼傘樹段
    3-181號土地係於82年9月8日合併涼傘樹段3-181號及3-185
    號土地而來，其中涼傘樹段3-181號土地亦係於57年12月31
    日自涼傘樹段3-17號土地分割而來，有土地登記簿謄本及台
    中縣大里地政事務所99年10月19日里地登字第0990013457號
    函附卷足憑，亦即原告所有系爭162、163號土地係自涼傘樹
    段3-17號土地分割出來，而被告共有系爭168號土地部分係
    自涼傘樹段3-17號土地分割出來，非如被告所稱渠等之168
    號土地與系爭162、163號土地完全由不同之土地分割出來，
    被告抗辯原告僅能通行其他分割之土地，不得通行系爭168
    號土地云云，即非可採。
  (六)再者，民法第789條之立法意旨在於袋地通行權本屬相鄰土
    地間所有權之調整，而土地所有人固得本於其所有權就土地
    任意為土地一部之讓與或處分，但不得因此增加周圍土地之
    負擔，倘土地所有人任意讓與或處分土地之一部，使土地成
    為袋地，既為其所能預見，或本得事先安排，即不得損人利
    己，許不通公路之土地通行周圍土地。故土地之一部因強制
    執行，致造成袋地之情形者，既非出於土地所有人之任意行
    為或預期其能事先安排，自無民法第789條之適用（最高法
    院98年台上字第348號判決意旨可資參照）。原告因法院拍
    賣取得系爭162、163號土地，原告取得土地後未為任何土地
    之分割或讓與，為被告所不爭執，則系爭162、163號土地不
    通公路致成袋地，並非原告分割或讓與土地之一部所造成，
    參諸前揭判決意旨，本件自無適用民法第789條規定之餘地
    ，被告據此抗辯原告僅得通行其他分割之土地，自屬無據。
  (七)綜上所述，原告依民法第787條第1項、第2項規定，請求確
    認對於被告所共有系爭168號土地如附圖所示Ａ部分土地有
    通行權存在，尚無不合，應予准許。再按土地所有人非通過
    他人之土地，不能設置電線、水管、瓦斯管或其他管線，或
    雖能設置而需費過鉅者，得通過他人土地之上下而設置之。
    但應擇其損害最少之處所及方法為之，並應支付償金，民法
    第786條第1項定有明文。原告就系爭162、163號土地之通常
    使用，擇其損害最少之處所及方法，為通行被告共有之16 8
    地號如附圖所示Ａ部分土地以聯絡公路，業如前述，則原告
    對上開土地既有通行權，其併請求被告應將前項通行範圍土
    地上之任何禁止或妨害原告通行之障礙除去，並依上揭規定
    ，請求被告容忍通過上開土地及設置電線、水管、瓦斯管、
    或其他管線之行為，亦屬有據，併予准許。
七、本件事證已臻明確，兩造其餘攻擊或防禦方法，經審酌後核
    與本件判決結果並無影響，毋庸一一論述，併予敘明。
八、訴訟費用負擔之依據：民事訴訟法第78條。
中    華    民    國    100    年    3    月    28    日
                  民事第四庭   法  官  吳蕙玟
如對本判決上訴，須於判決送達後20日內向本院提出上訴狀。如
委任律師提起上訴者，應一併繳納上訴審裁判費。
中    華    民    國    100    年    3    月    29    日
                               書記官